ACORDAO-COMPLETO-2486232

ACÓRDÃO 1527/2021 ATA 24/2021 - PLENÁRIO

VISTOS, relatados e discutidos estes autos de Auditoria de Conformidade realizada para fiscalizar o contrato das obras do Trecho 5 do Canal Adutor do Sertão Alagoano, em cumprimento ao Acórdão 833/2021-TCU-Plenário (rel. min. Ana Arraes) e ao que dispõe a LDO 2021 (art. 141, inciso IV, da Lei 14.116/2020) ;
ACORDAM os Ministros do Tribunal de Contas da União, reunidos em Sessão do Plenário, ante os fundamentos expostos pelo Relator, em:
9.1. comunicar à Comissão Mista de Planos, Orçamentos Públicos e Fiscalização do Congresso Nacional que, até o momento, não foram implementadas pelo órgão gestor as medidas saneadoras indicadas por esta Corte para afastar as irregularidades graves que se enquadram no inciso IV do art. 138 da LDO 2021, apontadas no Contrato 58/2010, relativo aos serviços de construção do Trecho 5 do Canal Adutor do Sertão Alagoano, causadoras de potencial dano ao erário de R$ 48.331.865,89 (data-base junho/2010) , dependendo de repactuação do supramencionado contrato a elisão do sobrepreço apontado, conforme determinação do item 9.1 do Acórdão 2957/2015-TCU-Plenário, ainda que esteja sendo providenciada a rescisão unilateral do Contrato 58/2010;
9.2. dar ciência desta deliberação ao Ministério do Desenvolvimento Regional e à Secretaria de Estado da Infraestrutura de Alagoas; e 
9.3. encerrar o presente processo, com fundamento no art. 169, inciso V, do Regimento Interno do Tribunal.

Relatório de auditoria, no âmbito do Fiscobras 2021, que teve por objetivo fiscalizar o contrato das obras do Trecho 5 do Canal Adutor do Sertão Alagoano.

Ministério do Desenvolvimento Regional.

3. Interessados/Responsáveis:
3.1. Interessado: Congresso Nacional (vinculador).

13.1. Ministros presentes: Ana Arraes (Presidente), Walton Alencar Rodrigues, Benjamin Zymler, Aroldo Cedraz (Relator), Raimundo Carreiro, Bruno Dantas, Vital do Rêgo e Jorge Oliveira.
13.2. Ministros-Substitutos presentes: Augusto Sherman Cavalcanti, Marcos Bemquerer Costa e Weder de Oliveira.

ACORDAO-COMPLETO-2502712

Acórdão 2156/2021 - Plenário

AROLDO CEDRAZ

Adoto como Relatório a instrução de equipe de auditoria da Secretaria de Infraestrutura Hídrica, de Comunicações e de Mineração, lançada à peça 12, a qual contou a anuência do corpo dirigente daquela unidade (peças 13-14) :
"I. Apresentação
1.	Trata-se de auditoria que teve por objetivo fiscalizar o contrato das obras do Trecho 5 do Canal Adutor do Sertão Alagoano. A Lei 14.144, de 22 de abril de 2021 (LOA/2021) , destina ao programa de trabalho PT 18.544.2221.10CT.0027 o montante de R$ 3,385 milhões para as obras em exame.
2.	As obras dos primeiros 150 km do Canal Adutor do Sertão Alagoano foram divididas em cinco trechos. Atualmente encontra-se também concluído, além dos Trechos 1, 2 e 3, o Trecho 4 do canal, que corresponde ao segmento entre os quilômetros 92,9 a 123,4.
3.	Os contratos dos Trechos 1 e 2, já encerrados, apresentam achados de auditorias anteriores classificados como IG-C (indício de irregularidade grave com recomendação de continuidade) , cujas situações são detalhadas no Apêndice C deste relatório.
4.	Com relação ao contrato do Trecho 5, que ainda não possui ordem de serviço para o início das obras e nem instrumento de transferência de recursos firmado com o MDR, antigo Ministério da Integração Nacional (MI) , que dê suporte orçamentário à sua realização, existe achado de auditoria anterior classificado por este Tribunal como IG-P (indício de irregularidade grave com recomendação de paralisação) , que terá sua situação detalhada no item III.1 e na conclusão deste relatório.
5.	A última fiscalização realizada pelo TCU, no exercício de 2020, constatou que as medidas corretivas necessárias para a retomada da obra paralisada, conforme item 9.1 do Acórdão 2957/2015-TCU-Plenário, de relatoria do Exmo. Ministro Raimundo Carreiro, ainda não tinham sido integralmente cumpridas pela administração. Como resultado, por meio do Acórdão 2833/2020-TCU-Plenário, de relatoria do Ministro Raimundo Carreiro, a obra do Trecho 5 do Canal Adutor do Sertão Alagoano foi novamente incluída na relação de obras com indício de IGP (irregularidade grave com recomendação de paralisação) enviada à Comissão Mista de Planos, Orçamento e Fiscalização do Congresso Nacional - CMO, ficando impossibilitada de receber recursos até sua regularização.
6.	Convém ressaltar que esta fiscalização foi realizada em cumprimento a dispositivo da LDO 2021 (art. 141, inciso IV, da Lei 14.116/2020) que determina que a seleção de obras do Fiscobras deve abarcar "as obras contidas no Anexo VI - Subtítulos relativos a Obras e Serviços com Indícios de Irregularidades Graves da Lei Orçamentária em vigor que não foram objeto de deliberação posterior do Tribunal de Contas da União pela regularidade", ou seja, obras com IG-R e IG-P ainda vigentes.
I.1. Importância socioeconômica
7.	O Canal Adutor do Sertão Alagoano tem como objetivo aumentar a disponibilidade hídrica das regiões do sertão e do agreste alagoanos, recorrentemente assolados pela seca. Em sua extensão total de 250 quilômetros, desde o município de Delmiro Gouveia até o município de Arapiraca, o canal deverá beneficiar 42 municípios, propiciando oferta de água aos núcleos urbanos e rurais ao longo da extensão do canal. O empreendimento tem por finalidade desenvolver a economia regional pela melhoria das condições de abastecimento humano e dos perímetros de irrigação, pelo desenvolvimento da piscicultura e do agronegócio e pelo remanejamento das adutoras coletivas existentes, com vistas a reduzir os custos de operação e manutenção para a companhia de abastecimento de água do estado.
II. Introdução 
II.1. Deliberação que originou o trabalho 
8.	Em cumprimento ao Acórdão 833/2021-TCU-Plenário, da relatoria da Ministra Ana Arraes, realizou-se a auditoria no Ministério do Desenvolvimento Regional e na Secretaria de Infraestrutura do Governo do Estado de Alagoas, no período compreendido entre 5/5/2021 e 18/5/2021.
9.	As razões que motivaram esta auditoria foram a importância socioeconômica do empreendimento; os investimentos autorizados na Lei Orçamentária de 2021, no montante de R$ 3,385 milhões; o valor definido em contrato, no montante de R$ 447.034.870,74 (data-base junho/2010) ; e a existência de indícios de irregularidades graves decorrentes de fiscalizações anteriores exercidas pelo TCU na obra examinada.
II.2. Visão geral do objeto 
10.	O Canal Adutor do Sertão Alagoano tem início no extremo oeste do estado de Alagoas, na região do sertão, no município de Delmiro Gouveia, próximo às divisas com os estados da Bahia e de Pernambuco, e final no município de Arapiraca, em uma extensão total de 250 km. Já foram contratadas as obras dos primeiros 150 km do canal, correspondentes aos Trechos 1 a 5, além da tomada d'água.
11.	O canal inicia-se em uma estrutura de tomada d'água, associada a uma estação elevatória, implantada em um dos braços do reservatório de Moxotó, próxima à Usina Apolônio Sales. A vazão final de projeto será de 32,0 m³/s. A estação elevatória estará equipada com um total de doze conjuntos motobomba, com capacidade de bombeamento de 2,67 m³/s por unidade (dois conjuntos já estão instalados) , totalizando 32 m³/s, elevando a água a uma altura de aproximadamente 44 metros através de quatro linhas adutoras em aço carbono, com diâmetro de 2,10 m e extensão de 1.700 m, até uma estrutura de transição de quatro tubulações em sifão de 2.000 m de extensão e 2,30 m de diâmetro até o início do canal propriamente dito.
12.	É prevista a utilização das águas do Canal Adutor do Sertão para diversas finalidades por meio de estruturas de derivação por gravidade ou por bombeamento. Além do atendimento aos perímetros irrigados, são previstas derivações para atendimento da agricultura de sequeiro (abastecimento de fazendas, povoados, dessedentação de animais etc.) e reforço aos sistemas de abastecimento urbanos hoje existentes.
13.	Os cinco trechos já licitados do canal (km 0 ao km 150) foram divididos da seguinte forma:
·	Trecho 1 (km 0 ao km 45) : execução por meio do Contrato 1/1993-CPL/AL com a Construtora Queiroz Galvão S.A., concluído; transferência de recursos federais por meio do Convênio 964/2001 (Siafi 447151) ;
·	Trecho 2 (km 45 ao km 64,7) : execução por meio do Contrato 10/2007-CPL/AL com a Construtora Queiroz Galvão S.A., concluído; transferência de recursos federais por meio do Termo de Compromisso 118/2009 (Siafi 663932) ;
·	Trecho 3 (km 64,7 ao km 92,93) : execução por meio do Contrato 18/2010-CPL/AL com a Construtora OAS Ltda., concluído; transferência de recursos federais por meio do Termo de Compromisso 207/2011 (Siafi 668823) , 1ª etapa, e do Termo de Compromisso 9/2013 (Siafi 674423) , 2ª etapa;
·	Trecho 4 (km 92,93 ao km 123,4) : execução por meio do Contrato 19/2010-CPL/AL com a empresa Odebrecht Serviços de Engenharia e Construção S.A., atualmente com 100% de execução, segundo o noticiado no sítio da Seinfra/AL, em 12/4/2021; transferência de recursos federais por meio do Termo de Compromisso 24/2013 (Siafi 674565) ; e
·	Trecho 5 (km 123,4 ao km 150) : execução por meio do Contrato 58/2010-CPL/AL com a Construtora Queiroz Galvão S.A., ainda sem ordem de serviço e sem instrumento de transferência de recursos federais.
14.	O custo global do empreendimento, considerando os cinco contratos de obras civis acima mencionados, atualizados até abril de 2021, resulta em R$ 4,09 bilhões, conforme detalhado no Apêndice B deste relatório.
15.	O gerenciamento e a supervisão do Trecho 1 da obra estava a cargo da empresa Hidroconsult - Consultoria, Estudos e Projetos S/A. (Contrato 57/2008-CPL/AL) , enquanto o gerenciamento e supervisão dos Trechos 2 a 5 era responsabilidade do Consórcio Concremat/Hidroconsult (Contrato 81/2010-CPL/AL) , porém não é possível, ante a constatação da intenção da Seinfra/AL de rescindir o Contrato 58/2010 e relicitar a execução das obras do Trecho 5, reportada abaixo no tópico III.1, afirmar que este contrato ainda esteja em vigor ou vá ser prorrogado. No empreendimento como um todo, a projetista é a sociedade empresária Cohidro - Consultoria, Estudos e Projetos Ltda.
II.3. Objetivo e questões de auditoria 
16.	A presente auditoria teve por objetivo fiscalizar a obra do Canal Adutor do Sertão Alagoano - verificação das providências adotadas pelos responsáveis relativas à paralisação da obra pelo TCU (IGP) .
17.	A partir do objetivo do trabalho e a fim de avaliar em que medida os recursos estão sendo aplicados de acordo com a legislação pertinente, formularam-se as questões adiante indicadas:
	a) Questão 1: A administração está tomando providências com vistas a regularizar a situação da obra?
II.4. Metodologia utilizada 
18.	Os trabalhos foram realizados em conformidade com as Normas de Auditoria do Tribunal de Contas da União (Portaria-TCU 280, de 8 de dezembro de 2010, alterada pela Portaria-TCU 168, de 30 de junho de 2011) e com observância aos Padrões de Auditoria de Conformidade estabelecidos pelo TCU (Portaria-Segecex 26, de19 de outubro de 2009) .
19.	Durante o planejamento e a execução da auditoria, o levantamento das informações sobre os contratos e o andamento da obra foi realizado por meio de ofícios de requisição ao MDR e à Seinfra/AL. Para responder à questão de auditoria da matriz de planejamento e preencher a matriz de achados, foram utilizadas as técnicas de análise documental, conferência de cálculos e consulta a sistemas informatizados.
20.	Não foi executada inspeção física das obras, pois já foram realizadas visitas em auditorias anteriores, sendo o objetivo principal desta auditoria a atualização de informações relativas a achados de auditorias anteriores.
II.5. Limitações inerentes à auditoria 
21.	Não houve imposição de limitações à execução do presente trabalho.
II.6. Volume de recursos fiscalizados 
22.	O volume de recursos fiscalizados alcançou o montante de R$ 447.034.870,74, referente ao valor original do Contrato 58/2010 do Trecho 5 do Canal Adutor do Sertão Alagoano, na data-base junho/2010.
II.7. Benefícios estimados da fiscalização 
23.	Entre os benefícios estimados desta fiscalização é possível mencionar a correção de irregularidades e impropriedades, bem como a expectativa de controle.
III. Achados de auditoria 
III.1. As medidas corretivas necessárias para a retomada da obra paralisada (conforme acórdão do TCU) ainda não foram integralmente cumpridas pela administração.
24.	Constatou-se que não houve repactuação do Contrato 58/2010, referente ao Trecho 5 do Canal Adutor do Sertão Alagoano, conforme determinado pelo Acórdão 2957/2015-TCU-Plenário, de relatoria do Ministro Raimundo Carreiro, permanecendo, dessa forma, o sobrepreço então apontado, no valor de R$ 48.331.865,89, com data-base em junho/2010. A não repactuação, segundo a Seinfra/AL, em seu Ofício E:229/2021/Seinfra, de 11/5/2021 (peça 5) , deve-se aos diversos questionamentos e recomendações expedidos pelo TCU, tendo-se então decidido por rescindir de forma unilateral o referido contrato e realizar nova licitação.
25.	Além disso, a Seinfra/AL esclareceu que foi constatada, adicionalmente ao sobrepreço levantado por este Tribunal, a necessidade de alterações substanciais no projeto básico licitado ainda no ano de 2010, que se mostra inviável em sua forma original. Acrescentou ainda que um Estudo de Viabilidade Técnica e Econômica (EVTE) concluiu pela inexistência de vantajosidade na preservação do Contrato 58/2010, visto que, além de extrapolar o limite de 25% previsto na Lei de Licitações, há o entendimento deste TCU de que as modificações propostas para o referido contrato desvirtuariam a concepção do objeto. Assim, optou-se pela abertura de procedimento administrativo próprio com vistas à rescisão unilateral do Contrato 58/2010, qual seja, o Processo Administrativo SEI nº E:03300.0000002195/2020.
26.	Já o MDR/SNSH, em resposta ao Ofício de Requisição 1-83-2021-TCU/SeinfraCOM (peça 6) , encaminhou ao e-mail da coordenação da equipe de auditoria, primeiramente em 13/5/2021 (peça 8) , e depois, em 17/5/2021, através do Ofício 158/2021-Gabinete/SE-MDR (peça 9) , a informação de que "não há instrumento de repasse formalizado ou em formalização, seja em fase de análise, ou em acompanhamento, para a implantação das obras do Trecho 5 do Canal do Sertão Alagoano." Além de conter sua informação principal, aqui transcrita, a resposta do MDR/SNSH traz em anexo ao Ofício 158/2021-Gabinete/SE-MDR toda a tramitação da análise da "Proposta de celebração de Termo de Compromisso para a execução das obras e serviços do Trecho 05 do Canal Adutor do Sertão Alagoano" feita pela Seinfra/AL (peça 9, p.3-4) , que culminou no indeferimento de tal proposta. Logo, conclui-se, ante a coerência das respostas da Seinfra/AL e do MDR/SNSH, que o Contrato 58/2010 terá que ser mesmo extinto, para que novo contrato seja firmado, após a realização de procedimento licitatório legalmente previsto. 
27.	Ademais, de acordo com o reportado no Relatório de Fiscalização 44/2020 (peça 15 do TC-Processo 011.470/2020-8 - Fiscobras 2020) , o Contrato 117/2005, firmado entre a Seinfra/AL e a sociedade empresária Cohidro - Consultoria, Estudos e Projetos Ltda, cujo objeto era a execução do projeto executivo referente ao Trecho 5 do Canal Adutor do Sertão Alagoano, foi declarado extinto, seguindo orientação da Procuradoria Geral do Estado de Alagoas. Entretanto, no que concerne à informação, contida no item 28 do mencionado relatório (peça 15, p.8 do TC-Processo 011.470/2020-8) , de que seria licitada a contratação de novo projeto executivo para o trecho 5 do empreendimento em tela, ante a decisão da Seinfra/AL pela rescisão do Contrato 58/2010 e reconhecendo a inviabilidade do projeto básico em que ele se baseava, forçosamente conclui-se que tal licitação ou não se realizou ou, caso contrário, foi cancelada ou revogada. 
28.	Consta também naquele processo, a respeito ainda da propugnada repactuação do Contrato  58/2010, que o Plenário do TCU tinha decidido, por meio do Acórdão 1034/2018-TCU-Plenário, de relatoria do Ministro Aroldo Cedraz, que a celebração de termo de aditamento contratual, repactuando o Contrato 58/2010 nos estritos termos determinados pelo Acórdão 2957/2015-TCU-Plenário, era condição para que houvesse análise ou deliberação sobre qualquer planilha orçamentária do Trecho 5 do Canal do Sertão Alagoano por parte desta Corte de Contas. O MDR, responsável pelo repasse de recursos para a obra, porém, por meio do Ofício 175/2020/SNSH (MDR) -MDR, havia informado que "não há instrumento de repasse formalizado para execução de obras do Trecho 5 do canal Adutor do Sertão Alagoano nesta Secretaria".
29.	Para melhor entendimento da situação encontrada em 2020, transcreve-se, a seguir, o item 9.1 do Acórdão 2.957/2015:
9.1. determinar à Secretaria de Infraestrutura do Estado de Alagoas (Seinfra/AL) , com fundamento no art. 45, caput da Lei nº 8.443/1992, c/c o art. 251, caput do Regimento Interno que, no prazo de 15 (quinze) dias, a contar da notificação, adote as providências necessárias para a repactuação dos Contratos 19/2010 (firmado com a empresa Odebrecht Serviços de Engenharia e Construção S/A.) e 58/2010 (firmado com a Construtora Queiroz Galvão S.A.) , com vistas à adequação dos preços unitários contratuais aos limites máximos de preços calculados nos autos (Anexo II da instrução de peça 340) , de modo a sanear os sobrepreços de R$ 33.931.699,46 e R$ 48.331.865,89, respectivamente, apontados nos referidos contratos em suas condições originais (data-base janeiro/2010) , bem como os sobrepreços decorrentes dos termos aditivos celebrados posteriormente, promovendo, inclusive, o desconto nas futuras medições dos valores indevidamente pagos, observando que:
9.1.1. caso se confirme a utilização das rochas das escavações obrigatórias dos canais como insumos do processo de britagem no serviço de brita corrida, o preço referencial a ser adotado na repactuação dos contratos deverá prever essa forma de produção do insumo brita, conforme item específico constante do Anexo III da instrução de peça 340; 
9.1.2. caso se confirme a utilização preponderante de escavadeiras hidráulicas nas escavações dos canais em materiais de 1ª e 2ª categorias, os preços referenciais devem ser definidos com base nas composições de custos que apresentam equipamentos compatíveis, conforme item de serviço específico do Anexo III da instrução de peça 340;
30.	Assim, tendo em vista que aquele Acórdão determina a adequação dos preços unitários contratuais aos limites máximos de preços calculados naqueles autos, permanece o entendimento, manifestado anteriormente na fiscalização de 2020, de que o seu item 9.1 ainda se encontra pendente de implementação, porque continua a necessidade de correção dos sobrepreços assinalados nesse item 9.1 do referido julgado, logo segue esse item ainda não suprido.
31.	A outra via que se desenha como sendo a mais provável para a elisão dessa irregularidade é a já mencionada rescisão unilateral do Contrato 58/2010, o que ensejaria a perda de objeto do item 9.1 do Acórdão 2.957/2015, no tocante a esse contrato. Contudo, ainda que a Seinfra/AL já tenha até mesmo aberto processo administrativo para esse fim, não foi apresentada evidência de consumação desse ato, remanescendo a possibilidade jurídica de continuidade do contrato. Assim, não há que se falar em reclassificação da irregularidade sem que a repactuação tenha ocorrido ou sem que tenha sido formalizada e evidenciada a rescisão contratual.
32.	Desse modo, o encaminhamento a ser apresentado residirá em comunicar à Comissão Mista de Planos, Orçamentos Públicos e Fiscalização (CMO) que, até o momento, não foram implementadas as medidas saneadoras indicadas no item 9.1 do Acórdão 2957/2015-TCU-Plenário, com vistas a afastar a IGP apontada no Contrato 58/2010 e elidir o sobrepreço de R$ 48.331.865,89, em que pese, alternativamente, esteja sendo providenciada a rescisão unilateral do Contrato 58/2010, objetivando justamente o saneamento do referido sobrepreço.
33.	Já quanto ao saneamento do sobrepreço constatado no Contrato 19/2010-CPL/AL (Trecho 4) , também considerado no item 9.1 do Acórdão 2957/2015-TCU-Plenário, constava no relatório Fiscobras de 2020 que os termos de sua repactuação seriam inspecionados nos autos do processo de monitoramento, TC Processo 006.727/2017-4, instaurado em decorrência do item 9.3.2 do Acórdão 2957/2015-TCU-Plenário, de relatoria do Ministro Raimundo Carreiro. Atualmente, sabe-se, por intermédio de notícia veiculada no sítio da Seinfra/AL na Internet em 12/4/2021, que esse trecho foi concluído e que se encontrava em fase de testes, ficando, portanto, a cargo do mencionado processo de monitoramento a certificação do cumprimento ou não do quanto demandado no Acórdão 2957/2015-TCU-Plenário relativamente à execução do trecho 4 da obra objeto destes autos.
IV. Informações adicionais 
34.	Cumpre informar acerca de outro processo em aberto tratando do mesmo objeto, o Contrato 58/2010, referente ao Trecho 5 do Canal do Sertão Alagoano. Trata-se do TC Processo 003.632/2015-6, no qual foi constatado o risco de que os quantitativos e os serviços da planilha orçamentária contratada para o Trecho 5 não estivessem adequados às reais necessidades de execução das obras, implicando a necessidade de significativas alterações dos serviços ali constantes com consequente extrapolação dos limites de alteração contratual, estabelecidos no art. 65, § 1º, da Lei 8.666/1993. Levantou-se também o risco de que os preços reajustados para esse contrato não estejam coerentes com os preços de mercado. Para esses achados, foi proposta a oitiva da Seinfra/AL e da empresa contratada, Queiroz Galvão.
35.	O relatório de fiscalização do referido processo, datado de 1º/7/2015, já alertava os gestores para que verificassem a possibilidade de realização de nova licitação, baseado nas experiências com os contratos dos outros trechos da obra e no extenso lapso temporal desde a licitação até aquela data, conforme transcreve-se a seguir:
Considerando que o mesmo projeto básico foi utilizado para a licitação dos Trechos 3, 4 e 5 do Canal do Sertão, as alterações contratuais já observadas na execução dos Trechos 3 e 4 permitem deduzir que há o risco de que os quantitativos e os serviços da planilha orçamentária contratada para o Trecho 5 não estejam adequados às reais necessidades de execução das obras, implicando na necessidade de significativas alterações de serviços e extrapolações dos limites estabelecidos no art. 65, § 1º, da Lei 8.666/1993. 
Além disso, o grande lapso temporal desde a licitação, sem que tenha havido ainda o início das obras do Trecho 5, impõe a necessidade de significativo reajustamento de preços da planilha orçamentária. No entanto, verificou-se que a variação dos preços de mercado no período apresentou grande dispersão em relação ao índice de reajustamento do Contrato 58/2010-CPL/AL, indicando inclusive risco de prejuízo ao erário. 
Tendo em vista que o Trecho 5 ainda não teve a ordem inicial de serviços emitida, considera-se prudente que a Seinfra/AL promova as readequações e atualizações necessárias ao projeto previamente ao início das obras, verificando a necessidade de eventual nova licitação, e reavaliando inclusive a adequabilidade dos preços contratados, após o reajustamento, em relação aos preços atuais de mercado. 
36.	No referido processo, concluiu-se que o projeto básico utilizado para a licitação do Trecho 5 encontrava-se sem os elementos mínimos necessários e suficientes para a total avaliação da construção do trecho em questão do Canal do Sertão Alagoano, o que ensejava a nulidade da licitação e dos atos supervenientes. Uma das mais relevantes evidências da incompletude do projeto configura-se na proposta de aditamento do Contrato 58/2010-CPL/AL, decorrente de novo Estudo de Viabilidade Técnica (EVTE) apresentado em âmbito de oitiva da empresa contratada e do órgão contratante, o qual extrapola os limites de acréscimos e supressões estabelecidos pelo § 1º do art. 65 da Lei 8.666/1993, com considerável possibilidade de novas alterações de serviços e/ou quantitativos após o início das obras, conforme evidenciado pela própria Seinfra/AL.
37.	A proposta de encaminhamento de tal processo incluía determinação ao antigo Ministério da Integração (atual MDR) para que se abstivesse de celebrar com o governo do estado de Alagoas instrumento de repasse de recursos federais destinados ao Contrato 58/2010-CPL/AL (Trecho 5 do Canal Adutor do Sertão Alagoano) , até que fosse realizada nova licitação para o trecho em questão, uma vez que o atual certame se baseou em projeto básico com graves deficiências, em afronta aos arts. 6º, inciso IX, e 7º, § 4º, da Lei 8.666/1993. Essa proposta foi posteriormente acolhida pelo Acórdão 550/2021-TCU-Plenário, Relator Aroldo Cedraz, de 17/3/2021, porém, houve interposição de recurso do tipo pedido de reexame pela empresa Construtora Queiroz Galvão S.A., conhecido pelo Min. Benjamin Zymler, relator do recurso, mas ainda não julgado por esta Corte de Contas. Assim, o TC Processo 003.632/2015-6 continua aberto e fica a eficácia do Acórdão 550/2021-TCU-Plenário pendente do julgamento do mérito do pedido de reexame da Construtora Queiroz Galvão S.A.
38.	Dessa forma, apesar de a proposta de encaminhamento do processo TC Processo 003.632/2015-6, mencionada no item 37 acima, ter sido acolhida pelo Plenário desta Corte de Contas, o presente processo pode seguir seu trâmite normalmente, uma vez que o Acórdão 550/2021-TCU-Plenário (TC Processo 003.632/2015-6) , cujo teor de seu julgado tem o condão de desconstituir o objeto destes autos, por implicar a extinção do Contrato 58/2010, teve sua eficácia suspensa pelo pedido de reexame interposto pela Construtora Queiroz Galvão S.A. Então, seguirá esta instrução no sentido de se propor o encaminhamento indicado no item 32 supra.
39.	Esse cenário reforça a necessidade de se manter a classificação da irregularidade como IG-P, tendo em vista que o Acórdão 550/2021-TCU-Plenário ainda está passível de ter o seu entendimento alterado no que se refere à necessidade de nova licitação para o Trecho 5 do Canal do Sertão Alagoano.
V. Conclusão 
40.	Trata-se de auditoria realizada no MDR e na Seinfra/AL, no período de 5/5/2021 a 18/5/2021, com o objetivo de fiscalizar o contrato das obras de construção do Trecho 5 do Canal Adutor do Sertão Alagoano.
41.	Com base nos procedimentos provenientes da questão de auditoria, constatou-se que a Administração Pública Estadual recuou da ideia de repactuação do Contrato 58/2010, com vistas ao atendimento do item 9.1 do Acórdão 2957/2015-TCU-Plenário, ante o reconhecimento de que o projeto básico inicial para o objeto do referido contrato era inviável, o que impossibilitava o cumprimento do quanto determinava o referido acórdão do TCU. 
42.	Assim, a repactuação do referido contrato não foi realizada, porém, desta vez, porque optou-se por rescindir unilateralmente o Contrato 58/2010 e realizar novo certame licitatório visando à contratação de novo interessado em executar a obra do trecho 5 do empreendimento em questão. Contudo, a rescisão não foi consumada até o momento.
43.	Dessa forma, tendo em vista que não foi realizada a repactuação contratual e nem formalizada e evidenciada a rescisão contratual, o encaminhamento a ser apresentado residirá em comunicar à CMO que, até o momento, não foram implementadas as medidas saneadoras indicadas no item 9.1 do Acórdão 2957/2015-TCU-Plenário, com vistas a afastar a IGP apontada no Contrato 58/2010 e elidir o sobrepreço de R$ 48.331.865,89. Cabendo registrar que, não obstante, a Seinfra/AL informou que está sendo providenciada a rescisão unilateral do Contrato 58/2010. 
44.	Por fim, entre os benefícios estimados desta fiscalização, pode-se mencionar a melhoria na forma de atuação do órgão fiscalizado na execução de contratos e a correção de irregularidades e impropriedades.
VI. Proposta de encaminhamento
45.	Ante todo o exposto, submetem-se os autos à consideração superior, propondo:
45.1. comunicar à Comissão Mista de Planos, Orçamentos Públicos e Fiscalização do Congresso Nacional que, até o momento, não foram implementadas pelo órgão gestor as medidas saneadoras indicadas por esta Corte para afastar as irregularidades graves que se enquadram no inciso IV do art. 138 da Lei 14.116/2020 (LDO 2021) , apontadas no Contrato 58/2010, relativo aos serviços de construção do Trecho 5 do Canal Adutor do Sertão Alagoano, com potencial dano ao erário de R$ 48.331.865,89 (data-base junho/2010) e que, desse modo, subsistem as referidas impropriedades, dependendo o seu saneamento da repactuação do contrato pelo órgão de modo a elidir o sobrepreço, conforme determinação do item 9.1 do Acórdão 2957/2015-TCU-Plenário, em que pese, alternativamente, esteja sendo providenciada a rescisão unilateral do Contrato 58/2010, objetivando o saneamento do referido sobrepreço; (item III.1) 
45.2. informar ao Ministério do Desenvolvimento Regional e à Secretaria de Estado da Infraestrutura de Alagoas do acórdão que vier a ser proferido, destacando que o relatório e o voto que fundamentam a deliberação ora encaminhada podem ser acessados por meio do endereço eletrônico www.tcu.gov.br/acordaos; e 
45.3. encerrar o presente processo, com fundamento no art. 169, inciso V, do Regimento Interno do Tribunal."
	É o Relatório.

não há.

Não atuou.

AUDITORIA. CONSTRUÇÃO DO CANAL ADUTOR DO SERTÃO ALAGOANO. TRECHO 5. FALHAS GRAVES NO PROJETO BÁSICO. SOBREPREÇO. NECESSIDADE DE REPACTUAÇÃO DE PREÇOS. DECISÃO DE RESCISÃO DO CONTRATO 58/2010-CPL/AL. RESCISÃO AINDA NÃO FORMALIZADA. POSSIBILIDADE JURÍDICA DE CONTINUIDADE DA EXECUÇÃO CONTRATUAL. MANUTENÇÃO DE IG-P. COMUNICAÇÃO À COMISSÃO MISTA DE PLANOS, ORÇAMENTOS PÚBLICOS E FISCALIZAÇÃO DO CONGRESSO NACIONAL. ARQUIVAMENTO.

RELATÓRIO DE AUDITORIA (RA)

Secretaria de Infraestrutura Hídrica, de Comunicações e de Mineração (SeinfraCom).

Trata-se de auditoria que teve por objetivo fiscalizar o contrato das obras do Trecho 5 do Canal Adutor do Sertão Alagoano, em cumprimento ao Acórdão 833/2021-TCU-Plenário (rel. min. Ana Arraes) e ao que dispõe a LDO 2021 (art. 141, inciso IV, da Lei 14.116/2020) , o qual determina que a seleção de obras do Fiscobras deve abarcar "as obras contidas no Anexo VI - Subtítulos relativos a Obras e Serviços com Indícios de Irregularidades Graves da Lei Orçamentária em vigor que não foram objeto de deliberação posterior do Tribunal de Contas da União pela regularidade", ou seja, obras com IG-R e IG-P ainda vigentes.
2.	O Canal Adutor do Sertão Alagoano tem início no extremo oeste do estado de Alagoas, na região do sertão, no município de Delmiro Gouveia, próximo às divisas com os estados da Bahia e de Pernambuco, e final no município de Arapiraca, em uma extensão total de 250 km. Já foram contratadas as obras dos primeiros 150 km do canal, correspondentes aos Trechos 1 a 5, além da tomada d'água.
3.	É notória a importância socioeconômica do empreendimento, como se vê pelos seguintes fatos: os investimentos autorizados na Lei Orçamentária de 2021, no montante de R$ 3,385 milhões; o valor definido em contrato, no montante de R$ 447.034.870,74 (data-base junho/2010) ; e a existência de indícios de irregularidades graves decorrentes de fiscalizações já realizadas pelo TCU na obra.
4.	Espera-se a utilização das águas do Canal Adutor do Sertão para diversas finalidades por meio de estruturas de derivação por gravidade ou por bombeamento. Além do atendimento aos perímetros irrigados, são previstas derivações para atendimento da agricultura de sequeiro (abastecimento de fazendas, povoados, dessedentação de animais etc.) e reforço aos sistemas de abastecimento urbanos hoje existentes.
5.	A obra foi dividida em cinco trechos (km 0 ao km 150) , já licitados, sendo o objeto desta auditoria o Trecho 5 (km 123,4 ao km 150) , referente ao Contrato 58/2010-CPL/AL celebrado com a Construtora Queiroz Galvão S.A.. Todavia, o referido ajuste ainda se encontra sem ordem de serviço e sem instrumento de transferência de recursos federais.
6.	A presente auditoria objetiva, especificamente, verificar as providências adotadas pelos responsáveis relativas à paralisação da obra pelo TCU (irregularidade grave com recomendação de paralisação - IGP) , o que foi cumprido a partir da seguinte questão de auditoria: A administração está tomando providências com vistas a regularizar a situação da obra?
7.	Não foi executada inspeção física das obras, pois já foram realizadas visitas em auditorias anteriores, sendo o objetivo principal desta auditoria a atualização de informações relativas a achados de auditorias anteriores.
8.	A Unidade Técnica concluiu que as medidas corretivas necessárias para a retomada da obra paralisada, conforme acórdão do TCU, ainda não foram integralmente cumpridas pela administração.
9.	Na última fiscalização realizada pelo TCU, no exercício de 2020, constatou-se que as medidas corretivas necessárias para a retomada da obra paralisada, conforme item 9.1 do Acórdão 2957/2015-TCU-Plenário (rel. min. Raimundo Carreiro) , ainda não tinham sido integralmente cumpridas pela administração. Como resultado, por meio do Acórdão 2833/2020-TCU-Plenário (rel. min. Raimundo Carreiro) , a obra do Trecho 5 foi novamente incluída na relação de obras com indício de IGP enviada à Comissão Mista de Planos, Orçamento e Fiscalização do Congresso Nacional - CMO, ficando impossibilitada de receber recursos até sua regularização.
10.	Realizada a presente auditoria, a situação da obra foi atualizada, com destaque para os seguintes fatos:
10.1.	não houve repactuação do contrato referente ao Trecho 5, conforme determinado pelo Acórdão 2957/2015-TCU-Plenário, permanecendo, dessa forma, o sobrepreço então apontado, no valor de R$ 48.331.865,89, com data-base em junho/2010;
10.2.	a Secretaria de Infraestrutura do Estado de Alagoas (Seinfra/AL) informou ter optado pela abertura de procedimento administrativo próprio com vistas à rescisão unilateral do Contrato 58/2010, qual seja, o Processo Administrativo SEI nº E:03300.0000002195/2020 (peça 5) ;
10.3.	o MDR/SNRH informou que "não há instrumento de repasse formalizado ou em formalização, seja em fase de análise, ou em acompanhamento, para a implantação das obras do Trecho 5 do Canal do Sertão Alagoano." (peça 8) ;
10.4.	a "Proposta de Celebração de Termo de Compromisso para a execução das obras e serviços do Trecho 05 do Canal Adutor do Sertão Alagoano" foi indeferida (peça 9, p.3-4) ;
10.5.	o Contrato 117/2005, firmado entre a Seinfra/AL e a sociedade empresária Cohidro - Consultoria, Estudos e Projetos Ltda, cujo objeto era a execução do projeto executivo referente ao Trecho 5, foi declarado extinto, seguindo orientação da Procuradoria Geral do Estado de Alagoas.
11.	Por meio do Acórdão 1034/2018-TCU-Plenário, de minha relatoria, a celebração de termo de aditamento contratual, repactuando o Contrato 58/2010 nos estritos termos determinados pelo item 9.1. do Acórdão 2957/2015-TCU-Plenário, foi a condição estabelecida para que houvesse análise ou deliberação sobre qualquer planilha orçamentária do Trecho 5 por parte desta Corte de Contas. Eis o que restou determinado no supramencionado item:
"9.1. determinar à Secretaria de Infraestrutura do Estado de Alagoas (Seinfra/AL) , com fundamento no art. 45, caput da Lei nº 8.443/1992, c/c o art. 251, caput do Regimento Interno que, no prazo de 15 (quinze) dias, a contar da notificação, adote as providências necessárias para a repactuação dos Contratos 19/2010 (firmado com a empresa Odebrecht Serviços de Engenharia e Construção S/A.) e 58/2010 (firmado com a Construtora Queiroz Galvão S.A.) , com vistas à adequação dos preços unitários contratuais aos limites máximos de preços calculados nos autos (Anexo II da instrução de peça 340) , de modo a sanear os sobrepreços de R$ 33.931.699,46 e R$ 48.331.865,89, respectivamente, apontados nos referidos contratos em suas condições originais (data-base janeiro/2010) , bem como os sobrepreços decorrentes dos termos aditivos celebrados posteriormente, promovendo, inclusive, o desconto nas futuras medições dos valores indevidamente pagos, observando que: (...) "
12.	Dessa forma, permanece a necessidade de correção dos sobrepreços apontados. Porém, diante das informações colhidas nesta auditoria, mormente a confirmação da provável rescisão unilateral do Contrato 58/2010, configurar-se-ia a perda de objeto da determinação do item 9.1 do Acórdão 2957/2015-TCU-Plenário transcrito acima, no tocante ao contrato do Lote 5. 
13.	Contudo, ainda que a Seinfra/AL já tenha até mesmo aberto processo administrativo para efetivar a supramencionada rescisão contratual, não foi apresentada evidência da consumação desse ato, remanescendo a possibilidade jurídica de continuidade do Contrato 58/2010. Assim, não há que se falar em reclassificação da irregularidade sem que a repactuação tenha ocorrido ou sem que tenha sido formalizada e evidenciada a já mencionada rescisão contratual.
14.	Nesse sentido, acompanho a proposta da unidade instrutiva de comunicar à Comissão Mista de Planos, Orçamentos Públicos e Fiscalização (CMO) que, até o momento, não foram implementadas as medidas saneadoras indicadas no item 9.1 do Acórdão 2957/2015-TCU-Plenário, com vistas a afastar a IGP apontada no Contrato 58/2010 e elidir o sobrepreço de R$ 48.331.865,89, em que pese, alternativamente, esteja sendo providenciada a rescisão unilateral do Contrato 58/2010, objetivando justamente o saneamento do referido sobrepreço.
15.	A respeito do mesmo Lote 5 da obra em questão, impende mencionar o Acórdão 550/2021-TCU-Plenário, de minha relatoria e prolatado nos autos do TC Processo 003.632/2015-6, o qual determinou ao atual MDR que se abstivesse de celebrar com o governo do estado de Alagoas instrumento de repasse de recursos federais destinados ao Contrato 58/2010-CPL/AL, até que fosse realizada nova licitação para o trecho em questão, uma vez que o atual certame se baseou em projeto básico com graves deficiências, em afronta aos arts. 6º, inciso IX, e 7º, § 4º, da Lei 8.666/1993.
16.	Porém, houve interposição de recurso, que foi conhecido pelo relator, Ministro Benjamin Zymler. Assim, a eficácia do Acórdão 550/2021-TCU-Plenário permanece pendente enquanto não for julgado o mérito recursal, o que pode levar à desconstituição do objeto destes autos, por implicar a extinção do Contrato 58/2010. Isso não impede, aliás, reforça a necessidade de se manter a classificação da irregularidade como IG-P.
17.	Por fim, quanto ao saneamento do sobrepreço apurado no Contrato 19/2010-CPL/AL (Trecho 4) , também considerado no item 9.1 do Acórdão 2957/2015-TCU-Plenário, constou no relatório Fiscobras de 2020 que os termos de sua repactuação seriam inspecionados nos autos do processo de monitoramento TC Processo 006.727/2017-4, instaurado em decorrência do item 9.3.2 do Acórdão 2957/2015-TCU-Plenário (rel. min. Ministro Raimundo Carreiro) . Atualmente, sabe-se, por intermédio de notícia veiculada no sítio da Seinfra/AL na Internet em 12/4/2021, que o Trecho 4 foi concluído e que se encontrava em fase de testes, ficando, portanto, a cargo do mencionado processo de monitoramento a certificação do cumprimento ou não do quanto demandado no Acórdão 2957/2015-TCU-Plenário relativamente à execução desse trecho da obra.
	Ante o exposto, VOTO para que seja adotada a minuta de acórdão que ora trago ao exame deste Colegiado.
TCU, Sala das Sessões, em 30 de junho de 2021.
AROLDO CEDRAZ 
Relator